【裁判字號】    99,消債更,10
【裁判日期】    991231
【裁判案由】    聲請更生程序
【裁判全文】
臺灣苗栗地方法院民事裁定            99年度消債更字第10號
聲  請  人  謝明璋
（即債務人）
上列當事人因消費者債務清理事件聲請更生及保全處分，本院裁
定如下：
    主  文
更生之聲請及保全處分之聲請均駁回。
聲請費用由聲請人負擔。
    理  由
一、按債務人不能清償債務或有不能清償之虞者，且無擔保或無
    優先權之債務總額未逾新臺幣（下同）1,200 萬元者，於法
    院裁定開始清算程序或宣告破產前，得向法院聲請更生；消
    費者債務清理條例第3 條、第42條第1 項定有明文；次按債
    務人對於金融機構因消費借貸、自用住宅借款、信用卡或現
    金卡契約而負債務，在聲請更生或清算前，應提出債權人清
    冊，以書面向最大債權金融機構請求協商債務清償方案，並
    表明共同協商之意旨；自債務人提出協商請求之翌日起逾三
    十日不開始協商，或自開始協商之翌日起逾九十日協商不成
    立，債務人得逕向法院聲請更生或清算；同條例第151 條第
    1 項、第153 條亦分別規定甚明。又聲請更生或清算不合程
    式或不備其他要件者，法院應以裁定駁回之，但其情形可以
    補正者，法院應定期間先命補正，復為同條例第8 條所明定
    。
二、本件聲請意旨略以：聲請人因消費借貸、自用住宅借款、信
    用卡或現金卡契約，對金融機構負擔債務，且有不能清償債
    務之情事，前已提出債權人清冊，依消費者債務清理條例第
    151 條第1 項規定，以書面向最大債權金融機構南山人壽保
    險股份有限公司（下稱南山人壽）申請前置協商債務清償方
    案，惟依聲請人每月所得，扣除個人每月必要生活支出、聲
    請人父母及祖父之扶養費用後，顯無法負擔南山人壽所提每
    月8,000 元之協商還款條件，有不能清償債務或有不能清償
    債務之虞之情事，爰依法聲請准予更生等語。
三、查本件聲請人聲請更生前，業以書面向最大債權金融機構南
    山人壽申請協商債務清償方案，惟前置協商不成立等事實，
    業據其提出該公司出具之前置協商不成立通知書為證，並經
    本院依職權函詢該公司查明屬實（見本院卷第18、78頁），
    應堪信為真實；是聲請人聲請更生，即須符合前揭法條所定
    「不能清償債務或有不能清償債務之虞」之要件，方為適法
    。經查：
（一）聲請人雖聲稱其每月生活必要支出（包括房貸19,330元、
      膳食費6,000 元、交通費2,000 元、醫療保險3,713 元及
      勞健保費1,476 元）共計32,519元，及對祖父謝清四、父
      親謝成堂、母親張秋香之扶養費用每人各2,000 元，3 人
      共為6,000 元，合計達38,519元，而難以依約清償債務云
      云；然而關於聲請人所陳扶養費之部分，其中聲請人之祖
      父謝清四尚擁有多筆土地（見本院卷第161 、162 頁），
      尚難認為其已不能維持生活而得依民法第1117條規定請求
      他人扶養；另依同法第1115條第2 項之規定，負扶養義務
      者有數人時，同係直系尊親屬，或直系卑親屬者，以親等
      近者為先。聲請人自陳其父另有3 位妹妹（見本院卷第57
      頁），應對聲請人祖父謝清四負扶養義務，聲請人既非謝
      清四之最近直系卑親屬，自不得主張對謝清四有支出扶養
      費用之必要，謝清四於現階段在法律上亦不具備對於聲請
      人請求扶養費之要件，聲請人縱使出於為孫之孝思，欲給
      予祖父若干生活費用，以減輕祖父之經濟負擔，仍應衡酌
      其自身之經濟狀況妥為規劃，而非在債台高築之情況下勉
      強為之，是聲請人自稱因其每月應負擔祖父謝清四之扶養
      費2,000 元部分，尚難認為應列入其必要生活開支之項目
      。
（二）至聲請人主張每月需繳納房貸19,330元部分，雖提出房屋
      貸款繳款對帳單及抵押借款約定書等為證，惟聲請人係與
      其祖父謝清四、父謝成堂、母張秋香等人共同擔任該筆抵
      押借款之借款人（見本院卷第43、44頁），聲請人已陳明
      其祖父另有3 位女兒，且聲請人亦有其他3 位兄弟姊妹，
      卻未舉證證明上述家庭成員或親屬全無資力可分擔房貸費
      用，是該部分費用是否應由聲請人獨力承擔，尚非無疑；
      況經本院詢及聲請人是否依消費者債務清理條例第43條第
      3 項規定聲請定自用住宅借款特別條款，聲請人表明因房
      屋為其母親所有，土地為其祖父所有，恐上開不動產遭查
      封拍賣，不欲將之列入更生方案等語（見本院卷第148 頁
      ），是聲請人前開房貸金額如列為必要支出費用，將使房
      貸債權人非但擁有擔保品，尚可優先獲得全額清償，而其
      他無擔保債權人卻無從獲得與房貸債權人相當清償成數之
      方案，無異於變相使房貸債權人獲得優於其他債權人之利
      益，亦與聲請人聲請更生而保障債權人公平受償之目的顯
      有扞格；倘聲請人能適當處分該筆不動產，縱使未能以高
      價出售，至少亦可免於負擔高額之房屋貸款，有效降低其
      每月還款之負擔，甚且能以餘額清償其部分負債，故聲請
      人所主張房貸19,330元部分，亦難認為應列入其必要生活
      支出費用。
（三）聲請人另主張將商業醫療保險之保費，包含南山人壽醫療
      保險每月2,566 元、南山人壽癌險每月462 元、國泰人壽
      終生醫療保險每月685 元等，每月共計3,713 元（見本院
      卷第56頁）列為必要支出，避免未來造成家中負擔云云，
      惟保險制度，係為避免將來不確定之危險，對於被保險人
      之人身或財產將造成損害，故給付一定之保險費，由保險
      人負擔危險及危險發生後之損害；倘若行有餘力，自可經
      由購買保險，降低日後可能發生不確定風險所生之危害，
      然而倘若基本生活收支業已捉襟見肘，甚或舉債度日，自
      不應勉強支出商業保險費用，否則無異以債權人之金錢，
      為債務人自身購買或維持保險，而提高債務人之保障，顯
      非事理之平。聲請人目前既已積欠高額之債務，現階段當
      以努力清償，避免造成他人合法財產權之損害繼續擴大為
      先，而將自身危險轉嫁之考量，暫置於後；故聲請人所主
      張每月支出3,713 元之保險費用，亦不得算入生活必要支
      出之範圍。
（四）又消費者債務清理條例所定之更生與清算程序，雖給予不
      幸陷於經濟上困境之消費者，有重建復甦之機會，惟其目
      的並非在維持債務人過往之寬裕生活，而係保障債務人於
      維持最低生活水準之前提下，使其有能力儘量清償債務，
      並獲取新生，是審酌債務人所應扣除之日常必要費用支出
      數額，應以足供維持其基本生活之費用為準，而非以繼續
      維持債務人過往之生活消費水平為前提。查聲請人現居住
      於苗栗縣造橋鄉，其個人每月支出之最低生活必要費用，
      依其所主張之膳食費6,000 元、交通費2,000 元及勞健保
      費1,476 元，每月共計9,476 元，未逾內政部98年2 月16
      日台內社字第0980631312號函所公告之98年度臺灣省低收
      入戶最低生活費每人每月9,829 元之標準，當屬合理；至
      其所主張另加計對父母親每月應負擔之扶養費約4,000 元
      部分，如以聲請人父母親每月最低生活費用均依上開最低
      生活費用9,829 元計算，且聲請人尚有其他3 名兄弟姊妹
      得以分擔該費用，每人負擔金額應為4,915 元【計算式：
      9,829 元2 1/4 ＝4,915 元，元以下四捨五入】，是
      聲請人所主張之父母每月扶養費用4,000 元，未逾上開數
      額，仍屬可採。故聲請人每月生活最低必要支出金額，應
      以13,476元【計算式：9,476 元＋4,000 元＝13,476元】
      為適當。
（五）而聲請人目前於晶元光電股份有限公司工作，雖因花旗（
      台灣）商業銀行股份有限公司自99年6 月起聲請扣押聲請
      人3 分之1 薪資，然依99年7 月至11月之薪資收入計算，
      聲請人於扣薪後每月實領薪資（含獎金）平均約為30,728
      元【計算式：（28,426元＋25,937元＋28,215元＋25,505
      元＋20,531元＋4,667 元＋1,333 元＋6,000 元＋2,400
      元＋1,200 元＋3,333 元＋6,092 元）5 ≒30,728元，
      元以下四捨五入】（見本院卷第168 頁～第179 頁），扣
      除上開必要生活支出13,476元後，尚餘17,252元【計算式
      ：30,728元－13,476元＝17,252元】可用以清償債務，顯
      然足以負擔南山人壽於前置協商程序所提供175 期、每月
      清償8,000 元之還款方案，而聲請人現年36歲（63年3 月
      3 日生），計至其法定退休年齡65歲為止，尚有29年之工
      作能力，聲請人若能撙節開銷，應可將其債務清償完畢；
      是依聲請人現有之工作能力及所得收入，仍有將上開債務
      如數清償之可能，並無其所稱不能清償債務或有不能清償
      債務之虞之情事，聲請人聲請依更生程序清理其債務，難
      以准許。
四、綜上所述，依聲請人目前之工作能力及收入與生活狀況，尚
    難認定其確有不能清償債務或有不能清償之虞之情形，其更
    生之聲請即與消費者債務清理條例第3 條所定之要件不符，
    且上開欠缺又屬無從補正，自應駁回其更生之聲請；又聲請
    人更生之聲請既經駁回，其保全處分之請求，亦失所附麗，
    應併予駁回之，爰依首揭法條規定，裁定如主文。
中    華    民    國    99    年    12    月    31    日
                  民事庭法  官  邱光吾
上為正本係照原本作成。
如不服本裁定，應於裁定送達後10日內，以書狀向本院提出抗告
，並繳納抗告費新臺幣1,000元。
中    華    民    國    99    年    12    月    31    日
                        書記官  孔秀蓮

司法院資訊處製作；財團法人民間司法改革基金會備份。
